【裁判字號】    95,上,52
【裁判日期】    950711
【裁判案由】    給付工程款
【裁判全文】
臺灣高等法院臺南分院民事判決            95年度上字第52號
上  訴  人  俊和瀝青股份有限公司
法定代理人  丙○○
訴訟代理人  許雅芬  律師
被上訴人    稻城營造有限公司
法定代理人  甲○○
訴訟代理人  許坤立  律師
上列當事人間請求給付工程款事件，上訴人對於中華民國95年1
月25日臺灣臺南地方法院第一審判決（94年度訴字第299號）提
起上訴，本院於95年6月27日言詞辯論終結，判決如下：
    主  文
上訴駁回。
第二審訴訟費用由上訴人負擔。
    事  實 及 理  由
一、上訴人起訴主張：
  (一)、被上訴人前於92年10月15日及93年7月5日，分別向雲林縣
      政府承攬該縣之「同安北農地重劃區○○路工程」及「舊
      庄(三)早期農地重劃區○○路更新改善工程」，並將該等工
      程中之「瀝青工程」連工包料轉包予伊，伊於承攬後，業
      已完成施作，總計工程款為新台幣（下同）7,234,880元
      ，然被上訴人僅給付400萬元，尚餘工程款3,234,880元未
      為給付。爰依承攬之法律關係，請求被上訴人給付3,234,
      880元及自94年7月2日起至清償日止按年息5%計算之利息
      。原審認兩造間並無承攬關係，為伊敗訴之判決，實有違
      誤，爰提起上訴。
  (二)、聲明：
  1.原判決廢棄。
  2.被上訴應給付上訴人3,234,880元及自起訴狀繕本送達之翌
    日起，至清償日止按週年利率5%計算之利息。
  3.第一、二審訴訟費用由被上訴人負擔。
  4.願供擔保請准宣告假執行。
二、被上訴人則以：
  (一)、伊向雲林縣政府承攬上開二處之農水路工程後，即將其中
      之混凝土澆灌及瀝青工程轉包予訴外人環陽營造有限公司
      （以下簡稱：環陽公司），與上訴人間並無承攬關係。又
      伊在系爭工程之工地負責人為黃昭雄，而非訴外人乙○○
      ，亦未授權訴外人乙○○與上訴人締結本件承攬關係。另
      雖曾匯款400萬元予上訴人，惟該款項係應訴外人環陽公
      司之要求轉匯。再雖曾收受上訴人開立之統一發票作為進
      項憑證申報營利事業所得稅，此係商場上常見之「跳開發
      票」情形。是自不得僅以匯款及有收受上訴人之統一發票
      及匯款之事實，即認伊與上訴人有直接之承攬關係，或認
      有表見事實，而應負授權人之責。至於訴外人國地公司與
      環陽公司間之糾紛，渠等已和解，並表明係渠等間之債務
      關係，與伊無關，更無上訴人所稱：「乙○○代理被上訴
      人，以被上訴人名義與國地公司簽訂買賣契約書」等語，
      資為抗辯。
 (二)、聲明：
    1.上訴及假執行之聲請均駁回。
    2.上訴費用由上訴人負擔。
    3.如受不利判決，請准供擔保免受假執行。
三、兩造不爭執之事實：
  (一)、被上訴人於92年10月15日及93年7月5日，分別承攬雲林縣
      政府發包之該縣「同安北農地重劃區○○路工程」及「舊
      庄(三)早期農地重劃區○○路更新改善工程」。
  (二)、與上訴人接洽系爭承攬關係之人為訴外人乙○○。
  (三)、上訴人曾開立買受人為被上訴人名義之統一發票，被上訴
      人並以之作為進項憑證申報營利事業所得稅。
  (四)、被上訴人之法定代理人甲○○於94年1月10日匯400萬元予
      上訴人。
四、至於上訴人主張被上訴人應依承攬關係給付系爭工程款本息
    等情，則為被上訴人所否認，並以前揭情詞置辯。是本件應
    審酌者為：兩造之間是否存有次承攬關係？被上訴人是否應
    負表見代理之授權人責任？茲查：
  (一)、按當事人主張有利於己之事實者，就其事實有舉證之責任
      ，民事訴訟法第277條前段定有明文。故民事訴訟如係由
      原告主張權利者，應先由原告負舉證之責，若原告先不能
      舉證，以證實自己主張之事實為真實，則被告就其抗辯事
      實即令不能舉證，或其所舉證據尚有疵累，亦應駁回原告
      之請求（最高法院17年上字第917號判例參照）。又按債
      權債務之主體，以締結契約之當事人為準。茍非締結契約
      之債務人，該契約債權人即不得基於契約對之請求履行債
      務（最高法院72年度台上字第1851號判決參照）。
  (二)、經查，上訴人之法定代理人丙○○、訴外人乙○○及被上
      訴人公司之法定代理人甲○○三人，於締結本件系爭承攬
      契約前，即已因業務之故而相互認識，並明確知悉訴外人
      乙○○所經營之營造公司與被上訴人公司並不相同等情，
      業經上訴人法定代理人丙○○於原審陳述明確（見原審卷
      (一)第79至80頁），是上訴人的確知悉上訴人與訴外人乙○
      ○乃為兩家不同公司。再者，上訴人之法定代理人丙○○
      於原審亦陳述：「當時我不瞭解他（指乙○○）當時是以
      何身份與我談的，印象中工程告示牌上記載工地負責人是
      乙○○」等語明確（見原審卷(一)第80頁），亦見上訴人締
      結本件承攬契約時亦不確定乃相對人即為被上訴人。而上
      訴人因曾承攬訴外人乙○○所營環陽公司之工程，並因乙
      ○○與上訴人之法定代理人熟識之緣故，故乙○○乃未表
      明身分，即請上訴人施作本件瀝青工程等情，亦經證人乙
      ○○到庭結證明確（見原審卷(一)第81頁反面、82頁）。從
      而，乙○○亦從未以「被上訴人之代理人」或以「被上訴
      人之名義」與上訴人締結本件承攬關係。況上訴人之法定
      代理人丙○○於原審亦陳述本件系爭工程款初始未獲付款
      時，上訴人法定代理人係向訴外人乙○○求償，而非向被
      上訴人請求（見原審卷(一)第80頁）等情明確。
  (三)、綜合前開系爭承攬契約締約過程，上訴人係明確知悉訴外
      人乙○○所營之環陽公司與被上訴人公司為二家不同公司
      ，而訴外人乙○○亦從未表明伊乃被上訴人之代理人；再
      參之在上訴人之法定代理人與「訴外人乙○○」及「被上
      訴人之法定代理人」均認識之情形下，上訴人對於本件未
      償之工程款，均向訴外人乙○○請求，而未向被上訴人之
      法定代理人請求。稽此客觀情節，其合理解釋，應是上訴
      人於本件工程締結當時，所認識之締約對象為「訴外人乙
      ○○或伊所營之營造公司」，而非被上訴人，應可認定。
  (四)、另上訴人固提出並分別載有「出席人員─稻城營造有限公
      司：陳『弘』毅」、「工地負責人：乙○○」字樣之「同
      安北農地重劃區○○路工程變更設計勘查紀錄表」、「專
      任人員督導工地紀錄表」影本各乙份（見原審卷(一)第90、
      91頁），並主張訴外人乙○○為被上訴人之代理人。然查
      ，證人乙○○則於原審到庭結證：「督導工地紀錄表是內
      政部土地重劃局的監工日誌，他們來檢查時我要負責我分
      包的部分所以我才在記錄表上簽名，公司負責人不在時就
      由我簽的，如果我不在時我的代理人黃昭雄也可以簽。勘
      查記錄是被上訴人公司的主任技師來勘查時屬於被上訴人
      公司的自己檢查一部份」、「勘查記錄出席人員是工地有
      人過去參加，沒有硬性規定何人在場，何人去就記載何人
      出席工地負責人或公司負責人或主任技師去都可以。我是
      以分包被告公司下游廠商身份去參加」等語明確（見原審
      卷(一)第83頁）；再參之訴外人乙○○乃證述伊係向被上訴
      人承包混凝土、級配路面、AC（瀝青）路面等項目（見原
      審卷(一)第81頁），而上開督導工地紀錄表上之檢查事項，
      亦記載「以水泥沙漿填補裂縫」字樣，確為訴外人乙○○
      之承包項目；再者，上開二份文件其所載時間分別為「93
      年4月30日」及「94年3月10日」，均係於本件瀝青工程締
      結後所生。是以，訴外人乙○○以承包商身份在負責項目
      工地負責人欄簽名並出席工程變更設計初勘乙節，誠屬可
      信，前開文件尚不足以為訴外人乙○○於系爭承攬關係締
      結當時，曾得被上訴人授權之證據。
  (五)、上訴人另主張被上訴人之法定代理人甲○○個人曾於94年
      1月10日共匯入400萬元至上訴人帳戶，認二造間確有承攬
      關係存在，並提出之活期存款帳戶交易明細查詢結果及匯
      款申請書共4紙為佐（見原審卷(一)第36至37、92至93頁）
      。然訴外人乙○○既為被上訴人之承包商，而上訴人又自
      訴外人乙○○處再承攬系爭工程，已如前述，則訴外人乙
      ○○要求被上訴人將部分應付乙○○之款項，直接轉匯予
      上訴人，乃屬合理，當自無從僅依該匯款記錄遽認二造間
      必有承攬契約之存在。
  (六)、至於上訴人主張訴外人乙○○曾為被上訴人之代理人，與
      訴外人國地公司簽訂有契約，亦可證本件承攬契約亦係乙
      ○○代理被上訴人為之，並提出被上訴人與訴外人國地公
      司間之契約書影本乙紙為憑（見原審卷(一)第130頁）。然
      查，該契約書上固記載訴外人乙○○為被上訴人之代理人
      ，惟每一契約關係，有其不同之締約條件與背景，自難遽
      為比附援引，況上訴人於本件既未能證明訴外人乙○○獲
      得被上訴人授權與之締約，則上訴人所提上開契約書，因
      屬被上訴人與他人間之契約關係，縱使屬實，亦與本件無
      涉。從而，上訴人上開主張，並無可採。
  (七)、上訴人復以前開事實及上訴人所開立統一發票之買受人為
      被上訴人等情，主張被上訴人應負表見代理之授權人責任
      。惟查：
    1.按表見代理云者，指由自己之行為表示，以代理權授與他
      人，或知他人表示為其代理人而不為反對之表示，遂由法
      律課以授權人責任之謂。若無由自己之行為表示以代理權
      授與他人，或知他人表示為其代理人而不為反對表示之情
      事，自難令負授權人之責任（最高法院76年度台上字第22
      80號判決參照）。本件訴外人乙○○既從未以被上訴人「
      稻城營造有限公司」之名義與上訴人締結本件承攬關係，
      已見前述，上訴人復未舉證證明被上訴人曾向上訴人表示
      授與訴外人乙○○任何代理權限或得以被上訴人代理人之
      身分與上訴人簽訂系爭契約之事實，則本件並無上訴人所
      主張之表見事實存在，自無從令被上訴人負授權人之責任
      。
    2.再者，為期節稅之目的，次承攬人要求其交易對象逕以原
      始承攬人為買受人開立統一發票，資為次承攬人向原始承
      攬人領取轉包工程款之用，並供作原始承攬人報稅核帳之
      憑證，此種跳開發票情事，乃商場交易上常有之現象，為
      眾所皆知之事實。該行為固可能涉及違反稅捐稽徵法第44
      條規定之逃漏稅行為，而受行政上之科處罰鍰（大法官會
      議釋字第252號解釋參照），但仍不能因此即謂統一發票
      買受人欄上所記載之買受人，即與開立該統一發票者有直
      接之契約關係，或謂該買受人有表見代理之事實，而應負
      授權人責任。況表見代理之成立，應以他人與第三人訂約
      之際，表見事實已經發生或同時存在為前提，嗣後發生之
      事實，尚不足以影響或誤導第三人於訂約時對他人有無代
      理權之判斷。從而，上訴人固主張其開立發票之買受人為
      被上訴人，然開立發票行為並訂約當時之事實，而係發生
      在後，揆之前揭說明，亦難認可符合表見代理之要件，使
      被上訴人依表見事實而負表見代理之授權人責任。
    3.從而，本件縱有上訴人所指上開情事存在，被上訴人亦不
      因此而成為系爭承攬關係之當事人，或應負表見代理之授
      權人責任至明。
五、綜上所述，上訴人既未能舉證證明訴外人乙○○有代理被上
    訴人締結系爭承攬關係之權限，或被上訴人存有應負表見代
    理之授權人責任，自難認兩造間存有本件承攬關係。則上訴
    人依承攬關係請求被上訴人應給付3,234,880元，及自民事
    準備書(一)狀送達翌日即94年7月2日起，至清償日止按年息5%
    計算之利息，為無理由，原審為上訴人敗訴之判決，及駁回
    其假執行之聲請，並無不合。上訴意旨指摘原判決不當，求
    予廢棄改判，為無理由，應予駁回。
六、本件事證已臻明確，兩造其餘攻擊及防禦方法，核與判決結
    果不生影響，爰不逐一論述，附此敘明。
七、據上論結，本件上訴為無理由，依民事訴訟法第449條第1項
    、第78條，判決如主文。
中    華    民    國    95    年     7    月     11   日
                 民事第二庭    審判長 法  官  丁振昌
                                      法  官  吳上康
                                      法  官  李素靖
上為正本係照原本作成。
如對本判決上訴，須於判決送達後20日內向本院提出上訴狀，未
表明上訴理由者，應於上訴後20日內，向本院提出理由書（須附
繕本）。
中    華    民    國    95    年     7    月     12   日
                                      書記官  林鈴香
                                                  Ｊ


司法院資訊處製作；財團法人民間司法改革基金會備份。
